臺灣臺北地方法院民事判決　九十一年度簡上字第二七七號
　　上　訴　人　　丁○○
　　兼訴訟代理人　乙○○
　　訴訟代理人　　甲○○
　　法定代理人　　戊○○
　　訴訟代理人　　丙○○
右當事人間請求損害賠償事件，上訴人對於中華民國九十一年二月二十一日本院臺北
簡易庭九十一年度北簡字第一五一四號第一審判決提起上訴，本院判決如左：
    主      文
上訴駁回。
第二審訴訟費用由上訴人負擔。
    事      實
甲、上訴人方面：
一、聲明：
  (一)原判決廢棄。
  (二)被上訴人在第一審之訴及假執行之聲請均駁回。
二、陳述：除與原審判決所載相同者，茲予引用外，補稱：
  (一)上訴人乙○○前向被上訴人買受坐落臺北市○○區○○段三小段五三八地號土地
    上門牌號碼臺北市○○路○段八六巷六二號建物（下稱系爭房地），並委由上訴
    人即代書丁○○辦理所有權移轉登記，惟上訴人遲未辦理，嗣訴外人即自乙○○
    處購得系爭土地之張阿波，代位訴請被上訴人及乙○○遞次辦理系爭土地之所有
    權移轉登記獲勝訴確定，被上訴人因而支出訴訟費用。惟乙○○縱未於渠與被上
    訴人簽訂之標售不動產買賣契約書（下稱系爭契約）第七條第一項約定期限內辦
    理移轉登記而有遲延情事，亦僅係乙○○怠於行使移轉登記權利之受領遲延，尚
    非給付遲延。況債權人之受領遲延，債務人除得依民法第二百四十條規定，請求
    賠償提出及保管給付物之必要費用，或當事人間另有特約外，殊不負任何賠償責
    任。本件被上訴人既未支出提出及保管系爭房地之必要費用，且上開第七條第一
    項之約定僅係考量稅賦增加之情形所為，是倘乙○○逾期辦理移轉登記，亦僅須
    就稅賦增加部分負責，本件既無稅賦增加情事，乙○○自無須負擔任何賠償責任
    。且被上訴人負擔上開訴訟費用，乃基於民事訴訟法第七十八條規定及上開敗訴
    判決而定，並非乙○○之遲延行為所致，乙○○自無庸負責。
  (二)依系爭契約第四條、第五條第四項、第九條之約定，足見丁○○係由乙○○委任
    ，並由乙○○支付代書費，被上訴人僅係依約配合辦理移轉登記，而交付所需文
    件予丁○○，其與丁○○間並無委任關係存在。縱認被上訴人與丁○○間有委任
    關係，惟丁○○並未自被上訴人處受有報酬，依民法第五百三十五條前段之規定
    ，丁○○處理委任事務，僅須與處理自己事務為同一之注意。況縱認丁○○遲延
    辦理，亦係依共同委任人乙○○之指示，丁○○既無過失或逾越權限情事，自無
    須依民法第五百四十四條規定負賠償之責。
三、證據：援用原審之立證方法。
乙、被上訴人方面：
一、聲明：如主文第一項所示。
二、陳述：除與原審判決所載相同者，茲予引用外，補稱：乙○○於民國八十六年七
    月間向被上訴人買受系爭房地，同年八月六日與被上訴人簽訂系爭契約，被上訴
    人於翌日將辦理系爭房地所有權移轉登記所需全部文件，交付予乙○○指定、由
    被上訴人與乙○○共同委任之丁○○辦理登記事宜。詎乙○○指示丁○○無庸辦
    理，致系爭房地遲未於系爭契約第七條第一項之約定期限內辦理移轉登記。嗣因
    乙○○另將系爭土地轉售予張阿波，而迨於移轉登記予張阿波，致張阿波以被上
    訴人及乙○○為共同被告，代位提起土地所有權移轉登記訴訟，請求被上訴人及
    乙○○遞次辦理移轉登記。被上訴人得知上情，屢次要求上訴人儘速辦理，惟未
    獲置理，終因上訴人遲延辦理，致被上訴人與乙○○於該事件獲敗訴判決確定在
    案，並經本院裁定被上訴人應就該事件負擔訴訟費用新臺幣（下同）十一萬二千
    二百八十七元，被上訴人已於九十年十二月六日如數給付張阿波，爰依民法第二
    百三十一條第一項及第五百四十四條之規定，訴請上訴人如數賠償上開訴訟費用
    之損害。
三、證據：援用原審之立證方法。
    理      由
一、被上訴人起訴主張：上訴人乙○○於八十六年七月間向其買受系爭房地，同年八
    月六日與其簽訂系爭契約，其乃於翌日將辦理系爭房地所有權移轉登記所需全部
    文件，交付予乙○○指定、由其與乙○○共同委任之上訴人（即代書）丁○○辦
    理移轉登記事宜。惟乙○○竟指示丁○○無庸辦理，致系爭房地遲未於系爭契約
    第七條第一項之約定期限內辦理移轉登記；嗣因乙○○另將系爭土地轉售予訴外
    人張阿波，而迨於移轉登記予張阿波，致張阿波以其及乙○○為共同被告，代位
    提起土地所有權移轉登記訴訟，請求被上訴人及乙○○遞次辦理所有權移轉登記
    。其得知上情，屢次要求上訴人儘速辦理，惟未獲置理，終因上訴人遲延辦理，
    致其與乙○○於該事件獲敗訴判決確定在案，並經本院裁定其應就該事件負擔訴
    訟費用十一萬二千二百八十七元，其已於九十年十二月六日如數給付張阿波，爰
    依民法第二百三十一條第一項及第五百四十四條之規定，訴請上訴人如數給付上
    開訴訟費用之損害賠償等語。
二、上訴人則以：乙○○縱有遲延辦理情事，亦僅係受領遲延，尚非給付遲延。況債
    權人之受領遲延，債務人除得請求賠償提出及保管給付物之必要費用，或當事人
    間另有特約外，殊不負任何賠償責任。本件被上訴人既未支出提出及保管系爭房
    地之必要費用，亦無上開第七條第一項所定稅賦增加之情形，乙○○自無須負擔
    任何賠償責任。且被上訴人負擔上開訴訟費用，乃基於民事訴訟法第七十八條規
    定及前開敗訴判決而定，並非乙○○之遲延行為所致，乙○○自無庸負責。另丁
    ○○係由乙○○委任，被上訴人與丁○○間並無委任關係存在。縱認被上訴人之
    主張屬實，惟丁○○並未自被上訴人處受有報酬，是伊處理委任事務，僅須與處
    理自己事務為同一之注意。況縱認伊有遲延情事，亦係依乙○○之指示，丁○○
    既無過失或逾越權限情事，自無須負賠償之責云云，資為抗辯。
三、查乙○○於八十六年七月間向被上訴人買受系爭房地，同年月二十九日付迄買賣
    價金，嗣同年八月六日與被上訴人簽訂系爭契約後，被上訴人於翌日即將辦理系
    爭房地所有權移轉登記所需全部文件，交付予乙○○指定之代書丁○○辦理登記
    事宜，並於同年月十三日將系爭房地點交乙○○。惟乙○○指示丁○○無庸辦理
    上開登記事宜，致系爭房地所有權遲未移轉為乙○○名義。嗣因乙○○另將系爭
    土地轉售予張阿波，而迨於移轉所有權登記予張阿波，致張阿波以被上訴人及乙
    ○○為共同被告，代位提起土地所有權移轉登記訴訟（本院八十六年度重訴字第
    一二八四號），請求被上訴人及乙○○遞次辦理移轉登記。被上訴人得知上情，
    屢次要求上訴人儘速辦理，惟未獲置理。嗣被上訴人與乙○○於該事件獲敗訴判
    決，被上訴人未聲明不服，乙○○提起上訴後，迭經臺灣高等法院八十七年度重
    上字第一一二號、最高法院八十八年度台上字第一四０四號、臺灣高等法院八十
    八年度重上更(一)字第一０一號、最高法院九十年度上字第七七八號判決敗訴確定
    在案，並經本院九十年度聲字第一五０三號裁定被上訴人應就該事件負擔第一審
    訴訟費用十分之三即十一萬二千二百八十七元，被上訴人乃於九十年十二月六日
    如數給付予張阿波等事實，業據被上訴人提出標售不動產賣賣契約書、標售房地
    投標須知、房屋點交記錄、中國農民銀行跨行通匯入戶科目代傳票及土地、建築
    改良物所有權狀、授權書、土地增值稅申報書、買賣所有權移轉契約書、臺北市
    稅捐稽徵處大安分處一般買賣土地增值稅繳款書、土地登記申請書、公證請求書
    、契稅申報書、經濟部公司執照、經濟部商業司印鑑證明書、被上訴人法定代理
    人身分證影本、臺北市大安區公所不動產監證申報書、稅捐稽徵處多功能服務櫃
    臺受理查詢發證申請書等被上訴人交付丁○○辦理移轉登記之文件、本院八十六
    年度重訴字第一二八四號民事判決、九十年度聲字第一五０三號民事裁定及收據
    等件為證（見原審卷第五二至七四頁），並為兩造所不爭，堪信為真。
四、被上訴人主張：乙○○遲延辦理系爭房地所有權移轉登記，致其於上開訴訟獲敗
    訴判決確定而須負擔訴訟費用，乙○○自須負給付遲延之損害賠償責任等語。上
    訴人則以：乙○○縱有遲延辦理情事，亦僅係渠怠於行使移轉登記權利之受領遲
    延，尚非給付遲延云云。經查：
  (一)在一般債務，依民法債編通則之規定，買受人不行使受領權，僅發生受領遲延之
    效果，乃買受人之權利不行使，固非債務不履行之問題；惟按買受人對於出賣人
    除應交付約定價金外，尚有受領標的物之義務，為民法第三百六十七條所明定，
    然因買受人有受領權存在，故出賣人已有給付之合法提出而買受人不履行其受領
    義務時，買受人非但陷於受領遲延，並陷於給付遲延（最高法院六十四年台上字
    第二三六七號判例意旨參照）。所謂受領標的物之義務，在不動產之買賣，應包
    括協同辦理所有權移轉登記之義務在內，此觀土地法第七十三條第一項前段規定
    ：「土地權利變更登記，應由權利人及義務人會同聲請之」自明。是出賣人倘已
    依約交付辦理所有權移轉登記應備文件予買受人，而買受人遲未履行其受領協辦
    義務時，自發生受領遲延與給付遲延之雙重效果。
  (二)本件依兩造簽訂之系爭契約第四條前段約定：「乙方（即被上訴人）應於八十六
    年八月六日前將所有權移轉登記必要文件（如所有權狀、印鑑證明書、公司執照
    影本、營利事業登記證影本、歷年稅款收據及其他認有必要之證件等），全部齊
    備蓋妥章交付甲方（即乙○○）指定承辦登記之丁○○代書以憑辦理」，第七條
    第一項約定：「關於產權移轉登記，甲方應自乙方交付證件齊備交予丁○○代書
    之日起三日內提出辦理‧‧‧」，第九條約定：「產權移轉登記之一切相關事宜
    ，由甲方指定代書丁○○小姐辦理之」（見原審卷第一０至一一頁），被上訴人
    既已依上開約定，將辦理系爭房地所有權移轉登記所需文件交付予乙○○指定之
    代書丁○○辦理登記事宜，業如前述，則乙○○即負有辦理所有權移轉登記之受
    領義務，然乙○○竟指示丁○○無庸辦理，而遲未履行其受領協辦所有權移轉登
    記之義務，依前揭說明，堪認乙○○確有可歸責之給付遲延情事。上訴人辯稱：
    乙○○僅係怠於行使移轉登記權利之受領遲延，尚非給付遲延云云，自非可採。
  (三)按債務人遲延者，債權人得請求其賠償因遲延而生之損害，民法第二百三十一條
    第一項定有明文。如前所述，被上訴人既因乙○○遲延履行上開辦理移轉登記之
    義務，致遭張阿波代位提起前開土地所有權移轉登記訴訟獲敗訴判決確定，並經
    本院裁定應負擔上開第一審敗訴部分之訴訟費用，且已如數給付張阿波，則此等
    訴訟費用之支出，自屬被上訴人因乙○○遲延履行上開受領義務所生之損害，至
    為明確，被上訴人依前揭給付遲延之規定，請求乙○○賠償該等訴訟費用，即屬
    有據。上訴人雖辯以：被上訴人負擔上開訴訟費用，乃基於民事訴訟法第七十八
    條規定及前開敗訴判決而定，況張阿波對被上訴人起訴，非乙○○所能控制，且
    被上訴人於第一審敗訴時，復自行放棄上訴，是該等訴訟費用並非乙○○之遲延
    行為所致云云，惟被上訴人係因乙○○遲延辦理移轉登記，始遭張阿波提起上開
    代位訴訟獲敗訴確定而須負擔訴訟費用，既如前述，則此等費用之支出與乙○○
    之遲延行為間自有相當因果關係。況被上訴人依其與乙○○間之買賣關係，本即
    負有移轉登記系爭土地所有權予乙○○之義務，是其於該事件第一審獲敗訴判決
    後未聲明不服，並無不當。上訴人仍執前詞抗辯無庸負責，亦非可採。
五、被上訴人另主張：其與乙○○共同委任丁○○辦理登記事宜，惟乙○○指示丁○
    ○無庸辦理；其屢次要求上訴人儘速辦理，均未獲置理，終致敗訴確定而支付上
    開訴訟費用，依民法第五百四十四條之規定，丁○○自應與乙○○共同如數給付
    等語。上訴人則以：丁○○係由乙○○委任，被上訴人僅係依約配合辦理移轉登
    記，而交付所需文件予丁○○，其與丁○○間並無委任關係存在云云。經查：
  (一)被上訴人已依系爭契約第四條前段、第七條第一項及第九條之約定，將前揭辦理
    系爭房地之所有權移轉登記應備文件交付乙○○指定辦理登記事宜之丁○○憑以
    辦理，業如前述，且依上開移轉登記所提出之土地登記申請書上「申請人」欄所
    載「權利人乙○○‧‧‧義務人中國產物保險股份有限公司負責人李金桐‧‧‧
    代理人丁○○‧‧‧」，足見丁○○係以乙○○及被上訴人之共同代理人名義，
    申辦系爭房地買賣所有權移轉登記（見原審卷第五六頁）。又被上訴人曾出具授
    權書，委任丁○○代理其向本院公證處提出辦理房屋買賣契約書公證之聲請及代
    簽署該事件有關文件，而丁○○亦以買賣雙方（即乙○○及被上訴人）代理人之
    名義聲請公證，此有被上訴人所提之授權書及公證請求書附卷可稽（見原審卷第
    五二、五八頁），嗣兩造合意改向臺北市大安區公所申辦契約監證，亦由乙○○
    及被上訴人共同委託丁○○代為辦理，亦有臺北市大安區公所不動產監證申報書
    在卷可按（見原審卷第六三頁），另被上訴人及乙○○亦共同委託丁○○代辦土
    地現值申報、領取土地增值稅繳款書或免稅證明書及應納未納土地稅繳款書等事
    項，被上訴人復出具授權書，委任丁○○代理申請並具領系爭房屋房屋稅課稅資
    料及房屋稅現值證明等查詢資料，此亦有被上訴人所提之卷附土地增值稅申報書
    、授權書、稅捐稽徵處多功能服務櫃臺受理查詢發證申請書可參（見原審卷第五
    三、六五、六六頁），足證丁○○確係受被上訴人及乙○○共同委任辦理系爭房
    地所有權移轉登記至明。上訴人雖以：上開土地登記申請書上「委任關係」欄所
    載「本登記案之申請委託丁○○代理‧‧‧委託人確為登記標的物之權利人（即
    乙○○）‧‧‧」為由（見原審卷第五六頁），抗辯授權丁○○辦理移轉登記之
    委託人僅為乙○○，不包括被上訴人云云，惟綜觀該申請書上「申請人」欄「權
    利人乙○○‧‧‧義務人中國產物保險股份有限公司負責人李金桐‧‧‧代理人
    丁○○‧‧‧」之記載意旨，足以認定丁○○係乙○○及被上訴人雙方之共同代
    理人，已如前述，上訴人執此抗辯：丁○○係由乙○○委任，被上訴人與丁○○
    間並無委任關係存在云云，亦屬無據。
  (二)按民法第五百四十四條規定：受任人因處理委任事務有過失，或因逾越權限之行
    為所生之損害，對於委任人應負賠償之責。而受任人處理委任事務，應依委任人
    之指示，並與處理自己事務為同一之注意，其受有報酬者，應以善良管理人之注
    意為之，民法第五百三十五條亦有明文。本件丁○○既受被上訴人及乙○○共同
    委任辦理系爭房地所有權移轉登記相關事宜，且約定由乙○○支付代書費予丁○
    ○，亦為兩造所不爭，則丁○○自應以善良管理人之注意，於相當期間內辦妥上
    開移轉登記之受任事務，惟伊遲未依委任意旨辦理，足認伊處理委任事務有過失
    ，依前開規定，伊就被上訴人因此遭張阿波起訴而生上開訴訟費用之損害，自應
    負賠償之責。上訴人雖以：丁○○並未自被上訴人處受有報酬，是伊處理委任事
    務，僅須與處理自己事務為同一之注意；況丁○○係依共同委任人乙○○之指示
    遲延辦理，伊處理委任事務並無過失或逾越權限情事云云；惟查，系爭契約第五
    條第四項約定：移轉登記所需費用（含代書費）全部由甲方（即乙○○）負擔等
    語，是縱僅由乙○○支付代書費予丁○○，亦係乙○○與被上訴人間約定就委任
    報酬之分擔方式，尚難以此逕認丁○○係無償為被上訴人辦理上開登記事務。上
    訴人執此抗辯丁○○無須負善良管理人之注意義務云云，顯有誤會。上訴人另以
    ：丁○○係依乙○○之指示遲延辦理登記事務，並無過失云云；惟倘共同委任人
    之一違反委任意旨，指示受任人暫無庸處理委任事務時，受任人理應將此等情事
    告知其他委任人，此觀民法第五百四十條前段規定：「委任人應將委任事務進行
    之狀況，報告委任人」之意旨自明。丁○○既係受乙○○及被上訴人共同委任處
    理上開登記事務，應認伊對被上訴人負有報告乙○○指示無庸辦理之義務，伊怠
    於告知被上訴人，即逕依乙○○之指示遲延辦理，尚難認伊已依委任人之指示，
    並以善良管理人之注意處理委任事務。是上訴人以丁○○係依乙○○指示遲延辦
    理為由，抗辯丁○○無庸負損害賠償責任云云，亦屬無據。
六、綜上，乙○○既有辦理系爭房地移轉登記之給付義務，而丁○○係受被上訴人及
    乙○○共同委任辦理所有權移轉登記事務，則乙○○給付遲延及丁○○違反委任
    意旨未為辦理，致張阿波代位乙○○訴請被上訴人就系爭土地移轉所有權登記為
    乙○○名義獲勝訴確定，並經本院裁定被上訴人應就該事件負擔訴訟費用十一萬
    二千二百八十七元，上訴人就被上訴人此等損害自應負賠償之責。從而，被上訴
    人依民法第二百三十一條第一項及第五百四十四條之規定，訴請上訴人如數給付
    並加計自起訴狀繕本送達上訴人之翌日即九十一年二月五日起至清償日止，按年
    息百分之五計算之法定遲延利息，於法即無不合，應予准許。原審為被上訴人勝
    訴判決，並准其供擔保宣告假執行之聲請，核無違誤。上訴意旨指摘原判決不當
    ，求予廢棄改判，為無理由，應予駁回。
七、本件事證已臻明確，兩造其餘攻擊防禦方法，核與判決結果不生影響，不予一一
    論述，併此敘明。
九、據上論結，本件上訴為無理由，依民事訴訟法第四百三十六條之一第三項、第四
    百四十九條第一項、第七十八條、第八十五條第一項前段，判決如主文。
中　　　華　　　民　　　國　　九十一　　年　　 十一 　　月　　　八　　　日
                                        臺灣臺北地方法院民事第三庭
                                            審判長法  官　楊絮雲
                                                  法  官  李慈惠
                                                  法  官  陳芃宇
右為正本係照原本作成。
本判決不得上訴。
中　　　華　　　民　　　國　　九十一　　年　　 十一 　　月　　　八　　　日
                                              法院書記官  高菁菁
